臺灣雲林地方法院刑事判決
110年度訴字第88號
公  訴  人  臺灣雲林地方檢察署檢察官
被      告  李沁坤



上列被告因詐欺案件，經檢察官提起公訴（109年度偵字第7789
號），被告於準備程序進行中，就被訴事實為有罪之陳述，本院
合議庭裁定由受命法官獨任進行簡式審判程序，判決如下：
    主  文
甲○○犯三人以上共同詐欺取財罪，處有期徒刑壹年肆月。
應追徵不能沒收之犯罪所得價額新臺幣陸仟陸佰元。
    事  實
一、甲○○前於民國109年7月間，參與真實姓名、年籍不詳之人所
    發起之詐欺集團（成員包含微信通訊軟體帳號「9989」、甲
    ○○真實姓名、年籍不詳之友人等人，至少有3人以上，下稱
    本案詐欺集團）擔任提款車手（甲○○涉犯參與犯罪組織罪嫌
    非本案審理範圍），並約定其提領詐欺款項，可獲取提領金
    額3%之報酬。甲○○依本案詐欺集團成員指示收受人頭帳戶提
    款卡，在其所收受人頭帳戶提款卡、所能支配詐欺款項之範
    圍內，甲○○及本案詐欺集團其他成員，基於三人以上共同犯
    詐欺取財及掩飾三人以上共同詐欺取財罪犯罪所得之來源、
    去向之犯意聯絡，先由本案詐欺集團其他成員，於109年（
    起訴書誤載為108年）8月24日某時許，撥打電話向乙○○佯稱
    係其友人欲借款云云，致乙○○陷於錯誤，依照指示，前往新
    北市永和區之中國信託商業銀行，接續於同日13時19分許（
    起訴書誤載為13時32分許）、翌（25）日15時3分許，各以
    臨櫃存款方式匯入新臺幣（下同）12萬元、10萬元至陳宜芯
    （涉犯幫助詐欺、幫助洗錢罪嫌，另經臺灣臺南地方檢察署
    檢察官提起公訴）之中國信託商業銀行臺南分行帳號000000
    00*****48號帳戶（帳號詳卷【起訴書誤載部分帳號號碼】
    ，下稱本案中信帳戶），再由甲○○持本案中信帳戶提款卡，
    接續於109年8月24日13時32分、13時33分許，在雲林縣○○市
    ○○路00號統一超商操作ATM各提領10萬元、2萬元；於翌（25
    ）日15時11分許，在嘉義縣民雄鄉不詳處所，以不詳方式自
    本案中信帳戶匯出3萬元至陳宜芯上海商業儲蓄銀行帳號000
    0000000*****54號帳戶（帳號詳卷，下稱本案上海帳戶），
    並於同日15時14分許、15時15分許、15時16分許在嘉義縣民
    雄鄉文隆村統一超商操作ATM，持本案中信帳戶提領7萬元，
    持本案上海帳戶提領2萬元、1萬元，並將提得之款項均交給
    本案詐欺集團之不詳成員，其等即以此方式掩飾三人以上共
    同詐欺取財罪犯罪所得之來源及去向，甲○○則獲得6600元之
    報酬。
二、案經乙○○訴請雲林縣警察局斗六分局報告臺灣雲林地方檢察
    署檢察官偵查起訴。 
    理  由
壹、程序部分：
    本件被告甲○○所犯均為死刑、無期徒刑、最輕本刑為3年以
    上有期徒刑以外之罪，亦非屬高等法院管轄之第一審案件，
    其於準備程序進行中，先就被訴事實為有罪之陳述，經本院
    告知簡式審判程序之旨，並聽取當事人之意見後，本院合議
    庭裁定依刑事訴訟法第273條之1規定，由受命法官獨任進行
    簡式審判程序，是本案之證據調查，依刑事訴訟法第273條
    之2規定，不受同法第159條第1項、第161條之2、第161條之
    3、第163條之1及第164條至第170條規定之限制。
貳、實體部分：
一、上開犯罪事實，業據被告於本院準備程序及簡式審判程序中
    均坦承不諱（見本院卷第229至233頁、第237頁），核與告
    訴人乙○○之證述大致相符（見警卷第27至31頁），並有本案
    中信帳戶之交易明細表、新北市政府警察局永和分局警備隊
    陳報單、受理各類案件紀錄表、受理詐騙帳戶通報警示簡便
    格式表、受理刑事案件報案三聯單、內政部警政署反詐騙諮
    詢專線紀錄表、中國信託銀行新臺幣存提款交易憑證、金融
    機構聯防機制通報單、臺灣嘉義地方法院110年度金訴字第7
    號判決書（含起訴書）各1份、手機簡訊翻拍照片1張、被告
    提領款項之監視器畫面截圖照片4張（見警卷第17至25頁、
    第33至48頁；偵卷第73頁）在卷可稽，綜上，被告上開任意
    性自白核與事實相符，自可採為論罪科刑之依據。本件事證
    已臻明確，被告犯行洵堪認定，應依法論科。
二、論罪科刑：
  ㈠按多人共同行使詐術手段，易使被害人陷於錯誤，其主觀惡
    性較單一個人行使詐術為重，有加重處罰之必要，爰仿照刑
    法第222條第1項第1款之立法例，將「三人以上共同犯之」
    列為第2款之加重處罰事由，本款所謂「三人以上共同犯之
    」，不限於實施共同正犯，尚包含同謀共同正犯，刑法第33
    9條之4第1項第2款立法理由可資參照。次按共同正犯之成立
    ，只須具有犯意之聯絡與行為之分擔，既不問犯罪動機起於
    何人，亦不必每一階段犯行，均經參與，且意思之聯絡不限
    於事前有協議，即僅於行為當時有共同犯意之聯絡者，亦屬
    之。其表示之方法，亦不以明示通謀為必要，即相互間有默
    示之合致，亦無不可。而共同實施犯罪行為之人，在合同意
    思範圍以內，各自分擔犯罪行為之一部，相互利用他人之行
    為，以達其犯罪目的者，即應對全部所發生之結果，共同負
    責，是共同正犯在犯意聯絡範圍內之行為，應同負全部責任
    （最高法院34年度上字第862號、73年度台上字第2364號、2
    8年度上字第3110號判決意旨參照）。又共同實施犯罪之人
    ，在合同意思範圍以內，各自分擔犯罪行為之一部，相互利
    用他人之行為，以達其犯罪之目的者，即應對於全部所發生
    之結果，共同負責；共同正犯之意思聯絡，原不以數人間直
    接發生者為限，即有間接之聯絡者，亦包括在內。如甲分別
    邀約乙、丙犯罪，雖乙、丙間彼此並無直接之聯絡，亦無礙
    於其為共同正犯之成立（最高法院28年度上字第3110號、77
    年度台上字第2135號判決意旨參照）。現今犯罪集團參與人
    數眾多，分工亦甚縝密，為達詐欺取財之目的，復為隱匿日
    後犯罪所得，防止遭查緝，多區分為實施詐欺之人、提領詐
    欺所得之人及收集人頭帳戶之人，彼等均係詐欺集團組成所
    不可或缺之人，彼此分工，均屬犯罪集團之重要組成成員。
    經查，本件詐欺犯行，先由本案詐欺集團不詳成員撥打電話
    向告訴人實行詐術，致其陷於錯誤而匯款至本案中信帳戶，
    再由本案詐欺集團成員指示被告至提款地點，持本案中信帳
    戶、本案上海帳戶之提款卡轉帳、提款後，被告再將所提領
    之款項交給本案詐欺集團不詳成員，堪認被告及其他本案詐
    欺集團成員就上開詐欺取財犯行，係相互協助分工以遂行整
    體詐欺計畫。被告雖僅擔任提領款項之「車手」工作，惟其
    與該集團成員間互相分工，堪認係在合同意思範圍內，各自
    分擔犯罪行為之一部，並相互利用他人之行為，以達犯罪之
    目的，依前揭說明，自應負共同正犯之責。
  ㈡按詐欺集團向被害人施用詐術後，為隱匿其詐欺所得財物之
    去向，而令被害人將其款項轉入該集團所持有、使用之人頭
    帳戶，並由該集團所屬之車手前往提領詐欺所得款項得逞，
    檢察官如能證明該帳戶內之資金係本案詐欺之特定犯罪所得
    ，即已該當於洗錢防制法第14條第1項之一般洗錢罪（最高
    法院108年度台上字第1744號判決意旨參照）。次按洗錢防
    制法第2條第2款規定之洗錢為「掩飾或隱匿特定犯罪所得之
    本質、來源、去向、所在、所有權、處分權或其他權益者」
    ，論者指出，所謂「掩飾」，係以各種事實或法律行為，遮
    蓋修飾，使人看不出真相，亦即設法掩蓋真實之情況，使人
    無法察覺；而所謂「隱匿」，指隱藏而使之不易發現之意。
    兩者雖類似，但相較之下，「掩飾」另有較為積極主動之粉
    飾行為，仍應予以區別（參閱徐昌錦，新修正洗錢防制法之
    解析與評釋─從刑事審判之角度出發，司法周刊第1851期【
    司法文選別冊】，106年5月26日，第7頁及最高法院98年度
    台上字第7204號判決意旨）。本案被告轉帳、提領本案中信
    帳戶、本案上海帳戶之詐欺款項，並交由本案詐欺集團不詳
    成員而製造「斷點」，應屬於積極主動之掩飾行為，是被告
    此部分所為係掩飾加重詐欺取財罪犯罪所得之去向之洗錢行
    為。
  ㈢核被告所為，係犯刑法第339條之4第1項第2款之3人以上共同
    犯詐欺取財及洗錢防制法第14條第1項之一般洗錢罪。又被
    告就本案犯行與其他本案詐欺集團成員有犯意聯絡及行為分
    擔，應論以共同正犯。
  ㈣告訴人遭詐欺後雖有2次匯款行為，惟彼此間獨立性極為薄弱
    ，依一般社會健全觀念，均以視為數個舉動之接續施行，應
    合為包括之接續一行為評價。公訴意旨雖漏論被告關於告訴
    人第2次匯款之犯行，但經檢察官起訴一部，效力仍及於此
    部分，本院自應併予審究。被告以一行為犯3人以上共同犯
    詐欺取財罪及洗錢罪2罪名，為想像競合犯，應從一重之加
    重詐欺罪處斷。
  ㈤按想像競合犯之處斷刑，本質上係「刑之合併」。其所謂從
    一重處斷，乃將想像競合犯組成之評價上數罪，合併為科刑
    一罪，其所對應之刑罰，亦合併其評價上數罪之數法定刑，
    而為一個處斷刑。易言之，想像競合犯侵害數法益者皆成立
    犯罪，論罪時必須輕、重罪併舉論述，同時宣告所犯各罪名
    ，包括各罪有無加重、減免其刑之情形，亦應說明論列，量
    刑時併衡酌輕罪部分量刑事由，評價始為充足，然後依刑法
    第55條前段規定「從一重處斷」，非謂對於其餘各罪可置而
    不論。因此，法院決定處斷刑時，雖以其中最重罪名之法定
    刑，做為裁量之準據，惟於裁量其輕重時，仍應將輕罪合併
    評價在內（最高法院108年度台上字第4405、4408號判決意
    旨參照）。查被告對於本案洗錢犯行，於本院審理時自白，
    應依洗錢防制法第16條第2項規定，減輕其刑，惟本案應依
    想像競合規定論處之加重詐欺罪，仍無此減輕規定之適用，
    但可作為量刑審酌之依據。
  ㈥爰以行為人之責任為基礎，審酌被告正值青壯，竟不思循正
    當途徑獲取所需，為牟取一己私利，參與本案詐欺集團共同
    詐欺取財，貪圖輕而易舉之不法利益，價值觀念偏差，並造
    成社會信任感危機，且致告訴人受有相當財產損害，所為非
    是，又被告迄今未能賠償告訴人，難認有積極彌補犯罪損害
    之舉，惟念及其犯後坦承犯行，參與之情節與本案詐欺集團
    核心成員尚屬有別，兼衡其自陳：高中肄業之學歷、離婚、
    育有3名年幼子女、入監前從事中古汽車買賣、月收入約2、
    3萬元、與同居人及子女同住之生活狀況（見本院卷第240至
    241頁）等一切情狀，量處如主文所示之刑。
三、沒收：
    按洗錢防制法第18條第1項前段規定「犯第14條之罪，其所
    移轉、變更、掩飾、隱匿、收受、取得、持有、使用之財物
    或財產上利益，沒收之」，其無「不問屬於犯罪行為人與否
    」之要件（絕對義務沒收），當以屬於（指實際管領）犯罪
    行為人者為限，始應（相對義務）沒收。次按犯罪所得，屬
    於犯罪行為人者，沒收之；於全部或一部不能沒收或不宜執
    行沒收時，追徵其價額，刑法第38條之1第1項前段、第3項
    定有明文。又按共同正犯犯罪所得之沒收、追徵，應就各人
    分得之數為之。是若共同正犯各成員內部間，對於犯罪所得
    分配明確時，應依各人實際所得宣告沒收；倘共同正犯個人
    確無所得或就犯罪所得無處分權限，且與其他成員亦無共同
    處分權限者，固無從諭知沒收。然若共同正犯對於犯罪所得
    實際上有共同處分權限，僅因彼此間尚未分配或分配狀況未
    臻具體、明確時，參照民法第271條、民事訴訟法第85條第1
    項前段等規定之法理，應按其共同正犯人數平均計算認定個
    人分得之數，沒收、追徵該犯罪所得（最高法院109年度台
    上字第1154號判決意旨參照）。另有論者指出，依國內詐欺
    集團之運作情形，詐欺集團車手的領取款屬於「過水財」，
    車手雖曾實際提領、短暫管領詐欺金額，但其角色僅是代為
    提領詐欺金額，詐欺集團自始就排除車手的共同處分權，主
    觀上欠缺共同處分的合意，車手客觀上對於提領款項也欠缺
    共同處分權（參閱林鈺雄，詐騙集團車手之沒收問題─106年
    度台上字第1877號、107年度台上字第393號刑事判決評釋，
    月旦裁判時報，第96期，109年6月，第70至71頁）。經查：
  ㈠被告提領上開詐欺款項，均已交付給本案詐欺集團不詳成員
    ，被告對於該等款項欠缺共同處分權，尚無從依洗錢防制法
    第18條第1項前段或依刑法第38條之1第1項前段、第3項規定
    ，逕對被告沒收或追徵前揭詐欺金額。
  ㈡被告收受本案6600元之現金報酬（見本院卷第239頁），屬其
    犯罪所得，本應宣告沒收，惟因已與被告其他現金混合而無
    法特定原物，應逕追徵不能（原物）沒收之犯罪所得價額即
    金額6600元（可參閱最高法院107年度台上字第1577、108年
    度台上字第3249號判決意旨）。
據上論斷，應依刑事訴訟法第273條之1第1項、第299條第1項前
段，洗錢防制法第2條第2款、第14條第1項、第16條第2項，刑法
第11條前段、第28條、第339條之4第1項第2款、第55條、第38條
之1第1項前段、第3項，刑法施行法第1條之1第1項，判決如主文
。
本案經檢察官丙○○提起公訴，檢察官陳淑香到庭執行職務。
中　　華　　民　　國　　110 　年　　11　　月　　30　　日
                  刑事第七庭    法  官  潘韋丞
以上正本證明與原本無異。
如不服本判決應於收受判決後20日內向本院提出上訴書狀，並應
敘述具體理由；其未敘述上訴理由者，應於上訴期間屆滿後20日
內向本院補提理由書（均須按他造當事人之人數附繕本）。「切
勿逕送上級法院」。
                                書記官　郭美儀
中　　華　　民　　國　　110 　年　　12　　月　　1 　　日
附錄本案論罪之法條全文：
洗錢防制法第14條
有第2條各款所列洗錢行為者，處7年以下有期徒刑，併科新臺幣
500萬元以下罰金。
前項之未遂犯罰之。
前2項情形，不得科以超過其特定犯罪所定最重本刑之刑。
　
中華民國刑法第339條之4
犯第339條詐欺罪而有下列情形之一者，處1年以上7年以下有期
徒刑，得併科100萬元以下罰金：
一、冒用政府機關或公務員名義犯之。
二、三人以上共同犯之。
三、以廣播電視、電子通訊、網際網路或其他媒體等傳播工具，
    對公眾散布而犯之。
前項之未遂犯罰之。